ACORDAO-COMPLETO-2549432

ACÓRDÃO 6050/2022 ATA 33/2022 - PRIMEIRA CÂMARA

VISTOS, relatados e discutidos estes autos que cuidam de recurso de reconsideração interposto por Ronaldo Moitinho dos Santos contra o Acórdão 18911/2021-TCU-Primeira Câmara, por meio do qual teve suas contas julgadas irregulares, com condenação ao pagamento do débito apurado e aplicação de multa, ante impugnação parcial da aplicação dos recursos repassados para execução do Programa Nacional de Apoio ao Transporte do Escolar - Pnate, exercícios 2009, 2010 e 2011.
ACORDAM os Ministros do Tribunal de Contas da União, reunidos em Sessão da 1ª Câmara, com fundamento nos arts. 32, inciso I, e 33, da Lei 8.443/1992, e ante as razões expostas pelo Relator, em:
9.1 conhecer do recurso de reconsideração para, no mérito, negar-lhe provimento;
9.2 encaminhar cópia deste acórdão ao recorrente, com a informação de que a íntegra do relatório e do voto que o fundamentam está disponível no endereço eletrônico www.tcu.gov.br/acordaos.

Recurso de reconsideração interposto contra decisão que julgou irregulares as contas do ex-prefeito e da empresa contratada, com imputação de débito e multa,  em razão da impugnação parcial da aplicação dos recursos repassados ao município de Iguaí/BA, para execução do Programa Nacional de Apoio ao Transporte do Escolar (Pnate), nos exercícios 2009, 2010 e 2011.

Primeira Câmara

Prefeitura Municipal de Iguaí/BA

3. Interessado/Responsáveis/Recorrente:
3.1. Interessado: Fundo Nacional de Desenvolvimento da Educação (00.378.257/0001-81)
3.2. Responsáveis: Ronaldo Moitinho dos Santos (XXX.859.545-XX); Sidevaldo Goncalves da Silva e Cia Ltda (08.022.019/0001-40)
3.3. Recorrente: Ronaldo Moitinho dos Santos (XXX.859.545-XX)

13.1. Ministros presentes: Walton Alencar Rodrigues (Presidente), Benjamin Zymler e Jorge Oliveira (Relator).
13.2. Ministro-Substituto convocado: Weder de Oliveira.
13.3. Ministro-Substituto presente: Augusto Sherman Cavalcanti.

ACORDAO-COMPLETO-2558454

Acórdão 7868/2022 - Primeira Câmara

JORGE OLIVEIRA

Ministro-Substituto Weder de Oliveira

Trata-se de recurso de reconsideração interposto por Ronaldo Moitinho dos Santos contra o Acórdão 18911/2021-TCU-Primeira Câmara, por meio do qual teve suas contas julgadas irregulares, com condenação ao pagamento do débito apurado e aplicação de multa, ante impugnação parcial da aplicação dos recursos repassados para execução do Programa Nacional de Apoio ao Transporte do Escolar - Pnate, exercícios 2009, 2010 e 2011.
2.	Transcrevo a seguir a instrução elaborada no âmbito da Secretaria de Recursos deste Tribunal - Serur, que contou com a anuência da instância supervisora da unidade (peças 75/76) :
"1.	Trata-se de recurso de reconsideração interposto por Ronaldo Moitinho dos Santos, ex-prefeito de Iguaí/BA (gestões 2009-2012 e 2017-2020) , contra o Acórdão 18911/2021-TCU-Primeira Câmara, sob a relatoria do Ministro-Substituto Weder de Oliveira, com o seguinte teor (peças 41 e 56-59) :
9.1. rejeitar as alegações de defesa apresentadas por Ronaldo Moitinho dos Santos e pela empresa Sidevaldo Gonçalves da Silva e Cia Ltda.;
9.2. julgar irregulares as contas de Ronaldo Moitinho dos Santos, com fundamento no art. 16, III, "b" e "c", da Lei 8.443/1992, e condená-lo, solidariamente com a empresa Sidevaldo Gonçalves da Silva e Cia Ltda., ao pagamento das quantias a seguir especificadas, atualizadas monetariamente e acrescidas de juros de mora, calculados a partir das datas especificadas até a data do efetivo recolhimento, fixando o prazo de 15 (quinze) dias, a contar da notificação, para que comprove, perante o Tribunal (art. 214, III, "a", do RI/TCU) , o recolhimento da dívida aos cofres do Fundo Nacional de Desenvolvimento da Educação, na forma da legislação em vigor:
	Valor
	Data

	12.675,25
	5/11/2009

	15.800,00
	8/12/2009

	15.296,61
	1º/10/2010

	24.500,00
	3/11/2010

	18.000,00
	11/11/2010

	21.353,09
	9/8/2011

	21.900,00
	13/9/2011

	22.000,00
	4/10/2011

9.3. aplicar, individualmente, a Ronaldo Moitinho dos Santos e à empresa Sidevaldo Gonçalves da Silva e Cia Ltda., a multa prevista no art. 57 da Lei 8.443/1992, no valor de R$ 70.000,00 (setenta mil reais) , com a fixação do prazo de 15 (quinze) dias, a contar da notificação, para comprovar, perante o Tribunal (art. 216 do RI/TCU) , o recolhimento da dívida aos cofres do Tesouro Nacional, atualizada monetariamente desde a data deste acórdão até a do efetivo recolhimento, se for paga após o vencimento, na forma da legislação em vigor;
9.4. autorizar, desde logo, nos termos dos arts. 219, II, do RI/TCU e 28, II, da Lei 8.443/1992, a cobrança judicial das dívidas, caso não atendidas as notificações;
9.5. autorizar, desde logo, se requerido, com fundamento no art. 26, da Lei 8.443/1992, c/c o art. 217, §§ 1º e 2º, do RI/TCU, o parcelamento das dívidas em até 36 parcelas, incidindo, sobre cada parcela, corrigida monetariamente, os correspondentes acréscimos legais, fixando-lhe o prazo de 15 (quinze) dias, a contar do recebimento da notificação, para comprovar, perante o Tribunal, o recolhimento da primeira parcela, e de 30 (trinta) dias, a contar da parcela anterior, para comprovar o recolhimento das demais parcelas, devendo incidir, sobre cada valor mensal, atualizado monetariamente, os juros de mora devidos, no caso do débito, na forma prevista na legislação em vigor, alertando o responsável de que a falta de comprovação do pagamento de qualquer parcela importará o vencimento antecipado do saldo devedor, nos termos do § 2º do art. 217, do RI/TCU;
9.6. encaminhar cópia da deliberação à Procuradoria da República no Estado da Bahia, em cumprimento ao disposto no § 3º do art. 16 da Lei 8.443/1992;
9.7. enviar cópia deste acórdão a Ronaldo Moitinho dos Santos e à empresa Sidevaldo Gonçalves 
HISTÓRICO
2.	O presente processo cuida de Tomada de Contas Especial (TCE) instaurada pelo Fundo Nacional de Desenvolvimento da Educação (FNDE) , em desfavor do ex-prefeito do Município de Iguaí/BA, Ronaldo Moitinho dos Santos (gestões 2009-2012 e 2017-2020) , em razão da impugnação parcial das despesas do Programa Nacional de Apoio ao Transporte do Escolar (Pnate) , exercícios 2009-2011.
3.	Para a execução do mencionado programa, o FNDE repassou ao Município Iguaí/BA, nos exercícios de 2009, 2010 e 2011, respectivamente, as importâncias de R$ 141.445,44, R$ 213.753,68 e R$ 153.556,80, conforme ordens bancárias constantes dos autos (peça 1, p. 31-38) .
4.	As prestações de contas do Pnate/2009 (peça 1, p. 44-89) e Pnate/2010 (peça 1, p. 145-156) , encaminhadas em 9/2/2010 e 31/1/2011, foram aprovadas mediante os Pareceres 100E e 101/E/2015-Diafi/Copra/Cgap/Difin/FNDE, de 17/3/2015 e 26/3/2015 (peça 1, p. 90-92 e 159-161) . Todavia, motivado pelo Relatório de Demandas Externas-CGU 00205.000257/2011-26 (peça 1, p. 109-123) , o FNDE reanalisou referidas contas e, concluiu, por intermédio dos Pareceres 671 e 672/2015-Daesp/Copra/Cgap/Difin/FNDE/MEC, ambos de 6/11/2015 (peça 1, p. 134-137, e peça 2, p. 35-38) , pela imputação de débito ao responsável, em razão da não-aplicação dos recursos no mercado financeiro e do aumento injustificado do valor contratado para transporte escolar, nos valores de R$ 23,20 e R$ 28.475,25, relativos ao Pnate/2009, e de R$ 11,39 e R$ 57.796,61, referentes ao Pnate/2010, nessa sequência.
5.	Por meio do Edital de Notificação 2, de 5/1/2016 (peça 1, p. 130) , e do Ofício 772/2015-Daesp/Copra/Cgap/Difin/FNDE/MEC, de 20/11/2015 (peça 1, p. 126-129) , o FNDE notificou o responsável e o Município de Iguaí/BA da reprovação das contas do Pnate/2009 e Pnate/2010 e requereu a devolução dos recursos, nos termos dos pareceres acima mencionados.
6.	Mediante o Parecer de Execução Física 756/2016/COATE/CGAME/DIRAE, de 20/7/2016 (peça 2, p. 90) , opinou-se pela não-aprovação da prestação de contas do Pnate/2011 (peça 2, p. 47-62) , em razão da constatação do não-atingimento do objeto e dos objetivos do programa. Em seguida, o Parecer 1.575/2016/DAESP/COPRA/CGCAP/DIFIN, de 21/9/2016, concluiu pela impugnação das despesas do Pnate/2011, totalizando R$ 183.186,43 (peça 2, p. 92-95) .
7.	Por meio do Edital de Notificação 71, de 11/11/2016 (peça 2, p. 102) , e do Ofício 22.488/2016-Daesp/Copra/Cgap/Difin/FNDE/MEC, de 21/9/2016 (peça 2, p. 98-101) , o FNDE notificou o responsável e o Município de Iguaí/BA da reprovação das contas do Pnate/2011 e requereu a devolução dos recursos, nos termos do parecer acima referido. 
8.	Em 2/5/2017, o FNDE emitiu o Relatório de TCE 212/2017, que apurou dano ao Erário no valor total de R$ 269.492,88, sob a responsabilidade de Ronaldo Moitinho dos Santos, ex-prefeito de Iguaí/BA, em razão da impugnação parcial das despesas do Pnate, exercícios 2009-2011 (peça 2, p. 110-122) .
9.	Entre 10/11 e 13/11/2017, a Controladoria-Geral da União (CGU) expediu o Relatório de Auditoria, o Certificado de Auditoria e o Parecer do Dirigente do Órgão de Controle Interno, referência 1.088/2017-CGU (peça 2, p. 134-142) , todos pela irregularidade das contas, em consonância com as informações contidas no Relatório do Tomador de Contas (peça 2, p. 110-122) . Em 28/11/2017, foi proferido o Pronunciamento Ministerial atestando o conhecimento das irregularidades (peça 2, p. 132-133) .
10.	Após regular tramitação do feito, o processo foi apreciado pelo Tribunal por meio do Acórdão 18911/2021-TCU-Primeira Câmara, na forma transcrita na seção "Introdução (peça 76) .
11.	Inconformado, Ronaldo Moitinho dos Santos interpôs recurso de reconsideração (peças 56-59) , que será analisado a seguir.
EXAME DE ADMISSIBILIDADE
12.	Reitera-se o exame preliminar de admissibilidade (peça 60) , ratificado pelo relator, Ministro Jorge Oliveira (peça 63) , que concluiu pelo conhecimento do recurso e conferiu efeito suspensivo aos itens 9.1 a 9.4 do acórdão recorrido, na forma proposta pela Secretaria de Recursos (Serur) . 
EXAME DE MÉRITO                                                                                                                                                                                                                                                                                                                                                                                                                                                                                                                                                                                                                                                                                                                                                                                                                                                                                                                                                                                                                                                                                                                                                                                                                                                                                                                                                                                                                                                                                                                                                                                                                                                                                                                                                                                                                                                                                                                                                                                                                                                                                                                                                                                                                                                                                                                                                                                                                                                                                                                                                                                                                                                                                                                                                                                                                                                                                                                                                                                                                                                                                                                                                                                                                                                                                                                                                                                                                                                                                                                                                                                                                                                                                                                                                                                                                                                                                                                                                                                                                                                                                                                                                                                                                                                                                                                                                                                                                                                                                                                                
13.	Delimitação 
13.1	Constitui objeto do presente recurso verificar:
	a) em preliminar:
	a.1) a ocorrência da prescrição;
	a.2) violação ao devido processo legal, tendo em vista a ausência de documentos relativos à contratação dos serviços de transporte escolar e condenação com base em relatório da CGU, o que teria impedido a defesa do recorrente, bem como a ausência de notificação pessoal acerca da sessão de julgamento, o que teria inviabilizado sustentação oral; e
	b) no mérito, a iliquidez das contas, tendo em vista o extravio da documentação pertinente à contratação dos serviços de transporte escolar.
14.	Da prescrição
14.1	Embora o recorrente não tenha apresentado qualquer alegação a respeito, a análise acerca de eventual prescrição se torna necessária, em razão do recente julgamento, pelo Supremo Tribunal Federal (STF) , do RE 636886 (Tema 899 da repercussão geral) .
14.2	Nesse ponto, é importante mencionar que, nos processos de controle externo, matéria de ordem pública pode ser revista de ofício ou mediante provocação da parte por simples petição, independentemente de recurso (Acórdão 1160/2015-TCU-Plenário, relator Ministro Augusto Nardes) . De mesmo modo, ressalta-se que questões de ordem pública autorizam o órgão ad quem a julgar fora do que consta nas razões ou contrarrazões do recurso (Acórdão 690/2010-TCU-Plenário, relator Ministro Augusto Nardes) .
14.3	No exame da prescrição, a Secretaria de Recursos (Serur) tem adotado os entendimentos detalhados na peça 74 que contém estudo e pronunciamentos anteriores da secretaria sobre o tema. Nessas manifestações estão desenvolvidas as seguintes premissas, que serão utilizadas no presente exame: 
	a)  ao julgar o RE 636.886, o STF conferiu nova interpretação ao art. 37, § 5º, da Constituição Federal, fixando a tese de que "é prescritível a pretensão de ressarcimento ao Erário fundada em decisão de Tribunal de Contas";
	b)  as pretensões punitiva e de ressarcimento devem observar o mesmo regime na atividade de controle externo, dado o objetivo comum da prescrição, de fixar prazo para o Tribunal de Contas agir, para caracterizar o ilícito, identificar seu autor, dimensionar as consequências da conduta e impor as consequências legais, independentemente de tais consequências terem natureza punitiva ou ressarcitória; e
	c)  até que sobrevenha norma específica, entende-se que a prescrição das pretensões punitiva e de ressarcimento, no processo de controle externo, deve observar o regime da Lei 9.873/1999, na linha dos recentes pronunciamentos do STF a respeito. Assim, sem prejuízo de se realizar o exame da prescrição também segundo o prazo decenal previsto no Código Civil, o critério adotado, na formulação da proposta de encaminhamento, será o da Lei 9.873/1999.  
14.4	Para análise da prescrição do caso concreto, impende registrar que na hipótese de impugnação das contas apresentadas tempestivamente deve ser considerado como termo inicial a data da entrega da prestação de contas, ou seja, 9/2/2010, 31/1/2011 e 20/12/2012, em relação ao Pnate/2009, Pnate/2010 e Pnate/2011, independentemente do regime adotado, Acórdão 1441/2016-TCU-Plenário ou Lei 9.873/1999, com o prazo de dez anos, para a realização da primeira citação e/ou audiência, ou cinco anos para o primeiro ato de apuração do fato, respectivamente.
14.5	Levando-se em conta os parâmetro fixados pelo Acórdão 1441/2016-TCU-Plenário, entende-se que não houve a incidência da prescrição da pretensão punitiva, uma vez que transcorreu menos de dez anos entre o termos iniciais acima mencionados (9/2/2010, 31/1/2011 e 20/12/2012) e a data do ato que ordenou a citação (19/6/2019) (peça 18) .  
14.6	Considerando a premissa de que as pretensões punitiva e de ressarcimento se submetem ao mesmo regime, conclui-se que não ocorreu a prescrição para o exercício da pretensão punitiva e ressarcitória, caso fossem adotados, para ambos os fins, os parâmetros definidos no Acórdão 1441/2016-TCU-Plenário. 
14.7	À luz das balizas estabelecidas pela Lei 9.873/1999, podem ser elencadas, entre os marcos iniciais (9/2/2010, 31/1/2011 e 20/12/2012) e o acórdão recorrido, prolatado em 30/11/2021, como causas de interrupção do transcurso do prazo prescricional os atos processuais a seguir listados:
	a) Pnate/2009 (9/2/2010) :
	a.1) Em 14/12/2010, Notificação 10.593/2010/DIPRA/CGAP/DIFIN/FNDE (peça 1, p. 83) ;
	a.2) Entre 4/11 e 31/12/2012, período de fiscalização pela CGU no Município de Iguaí/BA, consubstanciado no Relatório de Demandas Externas 00205.0002571/2011-26 (peça 1, p. 109-123) ;
	a.3) Em 17/3/2015, Parecer 100E/2015-Diafi/Copra/Cgap/Difin/FNDE (peça1, p. 90-92) ;
	a.4) Em 6/11/2015, Pareceres 671/2015-Daesp/Copra/Cgap/Difin/FNDE/MEC (peça 1, p. 134-137) ;
	b) Pnate/2010 (31/1/2011) :
	b.1) Entre 4/11 e 31/12/2012, período de fiscalização pela CGU no Município de Iguaí/BA, consubstanciado no Relatório de Demandas Externas 00205.0002571/2011-26 (peça 1, p. 109-123) ;
	b.2) Em 26/3/2015, Parecer 101E/2015-Diafi/Copra/Cgap/Difin/FNDE (peça1, p. 159-161) ;
	b.3) Em 6/11/2015, Pareceres 672/2015-Daesp/Copra/Cgap/Difin/FNDE/MEC (peça 2, p. 35-38) ;
	c) Pnate/2011 (20/12/2012) :
	c.1) Entre 4/11 e 31/12/2012, período de fiscalização pela CGU no Município de Iguaí/BA, consubstanciado no Relatório de Demandas Externas 00205.0002571/2011-26 (peça 1, p. 109-123) ;
	c.2) Em 20/7/2016, Parecer de Execução Física 756/2016/COATE/CGAME/DIRAE (peça 2, p. 90) ;
	d) Pnate 2009-2011:
	d.1) Em 2/5/2017, Relatório de TCE 212/2017 (peça 2, 110-122) ; 
	d.2) Entre 10/11 e 28/11/2017, Relatório de Auditoria 10.88/2017 e os respectivos Certificado de Auditoria, Parecer do Dirigente do Órgão de Controle Interno e Pronunciamento Ministerial (peça 2, p. 132-142) ; 
	d.3) Em 26/12/2017, autuação da TCE no TCU;
	d.4) Em 19/6/2019, ato que ordenou a citação (peça 18) ; e
	d.5) Em 26/1/2020, proposta de mérito (peça 38) .
14.8	Conforme as informações acima, observa-se que não houve transcurso superior a cinco anos, a partir dos marcos iniciais, tampouco paralisação do processo por mais de três anos, à exceção do tempo decorrido entre as alíneas c.1 e c.2, o que poderia caracterizar prescrição intercorrente com eventual inatividade processual durante quatro anos, aproximadamente. 
14.9	Ocorre que o exame da prescrição intercorrente na fase interna da TCE, como é o caso, pode ficar prejudicado nos processos já em tramitação no TCU e constituídos anteriormente à decisão adotada pelo Supremo Tribunal Federal no Recurso Extraordinário 636.886. Isso porque, como a ação de ressarcimento até então era considerada imprescritível, as peças que compõem a TCE, elencadas no art. 10 da IN-TCU 71/2012, não contemplam informações pormenorizadas quanto ao andamento do procedimento de apuração no âmbito do órgão ou da entidade instauradora, o que obstaculiza neste estágio a conclusão por eventual paralisação processual por mais de três anos.
14.10	Em vista disso, antes da efetiva adoção da sistemática da Lei 9.873/1999 para aferir a prescrição, convém avaliar, oportunamente, a possibilidade de ajustes na IN-TCU 71/2012, para que as tomadas de contas especiais encaminhadas ao TCU contemplem informações sobre as interrupções ocorridas na fase interna do procedimento. 
14.11	Ademais, há que se reconhecer que ainda não é possível a imediata aplicação da decisão adotada pelo STF no Recurso Extraordinário 636.886 com o mínimo de segurança, tendo em vista que ainda existem lacunas acerca de questões essenciais, como o prazo prescricional, o início da contagem e as hipóteses de interrupção.
14.12	Sendo assim, apesar da paralisação processual superior a três anos no caso vertente, não se pode atestar a ocorrência da prescrição intercorrente.
14.13	Partindo-se da premissa de que a pretensão de ressarcimento segue as mesmas balizas, enquanto não houver norma específica a respeito, a demonstração da não-ocorrência da prescrição punitiva impõe, como consequência, a conclusão de que também é viável a condenação ao ressarcimento do prejuízo apurado nos autos, adotando-se como referência a Lei 9.873/1999, tida pelo STF como norma regente da prescrição da pretensão punitiva pelo TCU. 
15.	Das razões recursais
15.1	Após discorrer acerca da marcha processual, o recorrente defende que as contas deveriam ser consideradas ilíquidas tendo em vista informação do FNDE de que não possuía os documentos relativos à licitação e contratação da empresa SG da Silva Transportes (peça 56, p. 1-2) . 
15.2	Alega que o relator, acompanhando entendimento da Unidade Técnica, condenou o recorrente baseado tão-somente em relatório elaborado pela CGU. Destaca que os documentos mencionados no aludido relatório não foram anexados aos presentes autos de TCE e acrescenta que o gestor público não pode ser condenado com base em documentos estranhos ao processo, sob pena de violação do devido processo legal, uma vez que não possui elementos para contrapor o quanto arguido pelo órgão de fiscalização (peça 56, p. 2-4) .
15.3	Sustenta que enfrenta situação equivalente àquela do réu em processo penal, que é condenado com base unicamente em prova produzida no inquérito penal e assevera, nos termos de julgados colacionados do Judiciário, que a condenação com base em inquérito é nula de pleno direito (peça 56, p. 4-6) . 
15.4	Argumenta que sua condenação foi efetuada com base em prova emprestada, qual seja, o relatório da CGU, que para ser válida deve observar o contraditório e a ampla defesa, conforme julgados e doutrina apontados. Complementa que não pôde exercer plenamente o contraditório e a ampla defesa, pois os documentos que embasaram o relatório da CGU não se encontram nos autos (peça 56, p. 6-8) .
15.5	Informa que ficou impossibilitado de anexar cópia integral do processo licitatório em discussão e respectivos aditivos, uma vez que os documentos pertinentes foram extraviados na gestão 2013-2016, conforme boletim de ocorrência e representação junto ao Ministério Público do Estado da Bahia juntados (peça 56, p. 8-10) .
15.6	Afirma que é inviável conseguir tais documentos, o que impede a verificação das informações passadas pelo FNDE. Entende que a ausência de documentos na TCE, em especial o processo licitatório e respectivos aditivos e processos de pagamento, não decorreu de ato de vontade do gestor e evidencia a iliquidez das contas, conforme julgados do TCU indicados (peça 56, p. 10-12) .
15.7	Conclui que a ausência de documentos relativos ao processo licitatório, aditivos e processos de pagamento e a impossibilidade material do gestor em ter acesso a eles, demonstra violação ao devido processo legal e a iliquidez das contas (peça 56, p. 12) .
15.8	Alega, ainda, que a ausência de notificação da sessão de julgamento também violou o devido processo legal e impossibilitou a sustentação oral. Esclarece, conforme ementas de julgado transcritas, que o STF entende que a ausência de intimação do réu acerca da pauta da sessão de julgamento consiste em nulidade absoluta (peça 56, p. 12-15) .
15.9	Ao final, requer o trancamento das contas, tendo em vista a ausência do processo licitatório, aditivos e processos de pagamento e a impossibilidade em obter tais documentos, o que evidencia violação do devido processo legal e a iliquidez das contas. Caso não acatado esse pedido, pleiteia a anulação da sessão de julgamento, em razão da ausência de intimação pessoal do recorrente (peça 56, p. 15) .
	Análise
15.10	Inicialmente, cabe destacar que as declarações de agentes da Administração Pública consubstanciadas em documentos elaborados em razão de seu ofício revestem-se, em razão da fé pública de que gozam em tais circunstâncias, de presunção juris tantum de autenticidade e de veracidade. Quer dizer, prevalece sempre o que nelas se achar atestado, até que se produza prova contrária idônea e inequívoca.
15.11	Nesse sentido, o relatório elaborado pela CGU é suficiente para comprovar as irregularidades imputadas ao recorrente até apresentação de prova robusta em contrário. Assim, a ausência de processo licitatório, aditivos e processos de pagamento, relativos à contratação da empresa SG da Silva Transportes, e o extravio desses documentos pelo prefeito sucessor, não são suficientes para declarar a iliquidez das contas. 
15.12	A Lei Orgânica do TCU assim define as contas iliquidáveis: "art. 20. As contas serão consideradas iliquidáveis quando caso fortuito ou de força maior, comprovadamente alheio à vontade do responsável, tornar materialmente impossível o julgamento de mérito a que se refere o art. 16 desta Lei". No caso concreto, não houve caso fortuito ou de força maior, tampouco, alheios à vontade do ora recorrente, que tornasse materialmente impossível o julgamento de mérito das presentes contas especiais.
15.13	Para o recorrente, as contas devem ser declaradas ilíquidas em razão do extravio da documentação pertinente pelo prefeito sucessor, o que tornou impossível a obtenção de elementos necessários à sua defesa. Contudo, tal alegação não socorre o recorrente. Não cabe ao TCU garantir ao responsável acesso à referida documentação. As dificuldades na obtenção desses documentos, sejam elas de ordem política ou derivadas de eventual cerceamento de defesa, se não forem resolvidas com a Administração municipal atual, devem, por meio de ação apropriada ao caso, ser levadas ao conhecimento do Poder Judiciário (v.g. Acórdão 9680/2017-TCU-Segunda Câmara, relator Ministro Augusto Nardes; 2.400/2017-TCU-Plenário, relator Ministro-Substituto Marcos Bemquerer Costa e 9.634/2017-TCU-1ª Câmara, relator Ministro Vital do Rêgo) .
15.14	Ainda com relação ao extravio dos documentos relativos à contratação dos serviços de transporte escolar, observa-se que o recorrente apresentou elementos que comprovam a existência do fato, contudo, não demonstrou adoção de qualquer medida concreta no sentido de obter esses documentos.
15.15	Ademais, a jurisprudência do TCU apontada pelo recorrente sobre contas julgadas ilíquidas não se amolda ao caso concreto, pois as contas tiveram a iliquidez declarada em razão do longo lapso temporal entre a ocorrência dos fatos e a citação dos responsáveis pelo TCU, o que compromete a garantia do contraditório e da ampla defesa. 
15.16	Não obstante, para que as contas sejam trancadas, o prejuízo ao exercício do direito à ampla defesa e ao contraditório decorrente do longo decurso de tempo entre as irregularidades e o chamamento do responsável aos autos deve ser demonstrado (Acórdão 854/2016-TCU-Plenário, relator Ministro Benjamin Zymler) .
15.17	Quanto à violação do princípio do devido processo legal, em razão da ausência de elementos para contrapor, cabe destacar que, após sua regular citação, inclusive com a instrução que propôs a citação anexa ao respectivo ofício, o recorrente destacou que os valores da avença "correspondiam, não só à média dos valores praticados no mercado local e à média histórica, mas a um montante ainda mais baixo, mesmo após o aditivo e prorrogações ditas irregulares" e juntou, entre outros documentos, Ata do Pregão Presencial 8/2009, Contrato 46/2009 e comprovantes de despesas realizadas em 2009 (peça 35, p. 17 e 56-63) .
15.18	Por oportuno, registre-se que no processo de tomada de contas especial, que se inicia com a autuação do processo no TCU e finda com seu julgamento, para fins de condenação pelo TCU, a garantia ao direito à ampla defesa e ao contraditório ocorre na fase externa, por meio da regular citação do responsável pelo Tribunal (v.g. Acórdão 1522/2016-TCU-Plenário, relator Ministro Benjamin Zymler; 2.435/2015-TCU-Plenário, relatora Ministra  Ana Arraes; e 2.704/2013-TCU-1ª Câmara, relator Ministro-Substituto Augusto Sherman Cavalcanti) .
15.19	Dessa forma, não há obrigatoriedade de oferecimento de contraditório e da ampla defesa na fase interna de tomada de contas especial, pois nessa etapa, que constitui procedimento inquisitório de coleta de evidências para fins de apuração dos fatos e das responsabilidades, à semelhança do inquérito policial, não há uma relação processual constituída (v.g. Acórdão 1078/2020-TCU-Segunda Câmara, relator Ministro Raimundo Carreiro; e 653/2017-TCU-2ª Câmara, relator Ministro Augusto Nardes) .
15.20	Sustenta que sua condenação foi baseada em prova emprestada, qual seja, o relatório da CGU. Relativamente à utilização de prova emprestada, assiste razão ao recorrente quanto à necessária observância dos princípios da ampla defesa e do contraditório, corolários da garantia fundamental do devido processo legal. Todavia, conforme acima relatado, o direito de defesa do recorrente, inclusive quanto à prova emprestada, restou garantido a partir de sua citação válida.  
15.21 	A utilização de provas produzidas em outras instâncias e o contraditório ofertado neste processo ampara-se, subsidiariamente, no Novo Código de Processo Civil (NCPC) , que tornou típica a prova emprestada, conforme o seu art. 372: "O juiz poderá admitir a utilização de prova produzida em outro processo, atribuindo-lhe o valor que considerar adequado, observado o contraditório." 
15.22	Nesse sentido, é perfeitamente lícita a utilização de elementos de prova de outros órgãos de investigação administrativa e de controle, por parte do Controle Interno e do Tribunal de Contas da União, conforme já assentado pelo Supremo Tribunal Federal (INQ 2424-RJ e 2575-SP STF) e pelo colendo Superior Tribunal de Justiça (AgRg 536-BA, MS 10874-DF, 11965-DF e 12536-DF e RMS 16429-SC e 20066-GO) , desde que observados o contraditório e a ampla defesa, por este Tribunal, conforme Enunciados retirados da jurisprudência selecionada do TCU:
Admite-se a utilização em processo administrativo de prova emprestada de processo penal. (Acórdão 216/2013-TCU-Plenário, relator Ministro José Múcio Monteiro) 
No âmbito dos processos de sua competência, o TCU admite a utilização de prova emprestada de processo judicial e de trabalhos realizados por outros órgãos de controle. 
 (Acórdão 3218/2018-TCU-Plenário, relator Ministro José Múcio Monteiro) 
É válida a utilização, no âmbito do TCU, de informações obtidas mediante interceptações telefônicas constante de inquéritos e ações penais como prova emprestada, desde que se observem os seguintes requisitos: a interceptação telefônica tenha ocorrido por meio de autorização judicial; o juízo competente autorize o compartilhamento da prova com o processo administrativo; e os princípios do contraditório e da ampla defesa acerca dos elementos trazidos do empréstimo sejam observados. 
 (Acórdão 1896/2017-TCU-Plenário, relator Ministro Bruno Dantas) 
15.23	Sendo assim, entende-se que as razões recursais devem ser rejeitadas, uma vez que não restou demonstrada violação à defesa do recorrente tampouco requisitos para que as contas sejam declaradas ilíquidas. 
15.24	Relativamente à alegada nulidade do acórdão recorrido, tendo em vista que não houve notificação da sessão de julgamento, impossibilitando a sustentação oral, cabe destacar que é  desnecessária a intimação pessoal acerca da data da sessão em que o processo será julgado, sendo suficiente a publicação da pauta de julgamentos no Portal do TCU e no Caderno de Deliberações do BTCU (Diário Eletrônico) (v.g Acórdão 78/2021-TCU-Plenário, relator Ministro Jorge Oliveira; e 1.432/2020-TCU-2ª Câmara, relator Ministro Augusto Nardes) . 
15.25	E ainda, a ausência de notificação pessoal do responsável acerca da data de apreciação do seu processo no TCU não implica cerceamento de defesa, haja vista que a publicação da pauta de julgamento no Diário Oficial da União confere publicidade ao ato processual e permite a participação dos interessados na sessão. Tal exegese encontra amparo em deliberação do Plenário do Supremo Tribunal Federal, proferida em sede de Agravo Regimental em Mandado de Segurança (MS-AgR 26.732/DF, Relatora Ministra Carmen Lúcia) , conforme excerto a seguir transcrito:
EMENTA: MANDADO DE SEGURANÇA. TRIBUNAL DE CONTAS DA UNIÃO. JULGAMENTO DE RECURSO DE RECONSIDERAÇÃO. INTIMAÇÃO PESSOAL DA DATA DA SESSÃO. DESNECESSIDADE.
1. Não se faz necessária a notificação prévia e pessoal da data em que será realizada a sessão de julgamento de recurso de reconsideração pelo Tribunal de Contas da União. Ausência de ofensa aos princípios da ampla defesa e do devido processo legal quando a pauta de julgamentos é publicada no Diário Oficial da União.
2. O pedido de sustentação oral pode ser feito, conforme autoriza o art. 168 do Regimento Interno do Tribunal de Contas da União, até quatro horas antes da sessão. Para tanto, é necessário que os interessados no julgamento acompanhem o andamento do processo e as publicações feitas no Diário Oficial da União.
3. Agravo regimental ao qual se nega provimento.
15.26	Assim, a falta de notificação pessoal da sessão de julgamento não representa ofensa ao princípio do devido processo legal. 
CONCLUSÃO
16.	Das análises anteriores, conclui-se que:
	a) não ocorreu a prescrição das pretensões punitiva e ressarcitória, seja pelos ditames do Código Civil (Acórdão 1441/2016-TCU-Plenário) seja pelas balizas da Lei 9.873/1999; 
	b) a paralisação processual superior a três anos constada não é suficiente para caracterizar a prescrição intercorrente, uma vez que seu exame na fase interna da TCE pode ficar prejudicado nos processos já em tramitação no TCU constituídos anteriormente à mencionada decisão adotada pela Corte Suprema, pois como a ação de ressarcimento até então era considerada imprescritível, as peças que compõem a TCE, elencadas no art. 10 da Instrução Normativa-TCU 71/2012, não contemplam informações pormenorizadas quanto ao andamento do procedimento de apuração no âmbito do órgão ou da entidade instauradora, o que obstaculiza neste estágio a conclusão por eventual paralisação processual por mais de três anos; 
	c) não foi constatada qualquer violação ao devido processo legal que maculasse o acórdão recorrido; e
	d) o extravio da documentação relativa à contratação dos serviços de transporte escolar com os recursos do Pnate/2009-2011 não impõe a declaração de iliquidez das presentes contas.
16.1	Sendo assim, a proposta será pela negativa de provimento ao recurso interposto.
PROPOSTA DE ENCAMINHAMENTO
17.	Ante o exposto, submete-se à consideração superior a presente análise do recurso de reconsideração interposto por Ronaldo Moitinho dos Santos, contra o Acórdão 18911/2021-TCU-Primeira Câmara, propondo-se, com fundamento nos arts. 32, inciso I, e 33, da Lei 8.443/1992, c/c o art. 285 do Regimento Interno-TCU:
	a) conhecer do recurso para, no mérito, negar-lhe provimento; e
	b) comunicar a deliberação que vier a ser proferida por esta Corte ao recorrente, à Procuradoria da República no Estado da Bahia e aos demais interessados."
3.	O Ministério Público junto ao TCU - MPTCU, nestes autos representado por sua Procuradora-Geral, Dra. Cristina Machado da Costa e Silva, manifestou-se em parecer à peça 78, no qual apresentou a seguinte análise a respeito da prescrição das pretensões punitiva e ressarcitória desta Corte sobre os fatos sob exame:
"4. Tendo em vista o longo tempo decorrido desde a execução da avença, entendo conveniente, de início, antes do exame quanto ao mérito, efetivar análise sobre a ocorrência da prescrição das pretensões punitiva e de ressarcimento ao erário. Importante observar que a unidade técnica, em sua análise, não reconheceu a ocorrência de prescrição (peça 75, p. 5) . 
5. Em relação ao tema da prescrição, em recentes pareceres exarados nos processos de controle externo, após a tese firmada pelo Supremo Tribunal Federal no RE n.º 636.886 (Tema 899 da repercussão geral) , esta representante do Ministério Público de Contas tem defendido que seja adotado o regime previsto na Lei n.º 9.873/1999 como solução adequada para regular a prescrição para a atuação do Tribunal, até que sobrevenha norma específica, tanto por observar os parâmetros que preponderam no conjunto de normas do direito público, como por ser, também, a norma que já vem sendo utilizada pelo STF para reger a limitação temporal ao poder sancionador do TCU. Outrossim, entende-se que deva ser aplicado o mesmo marco normativo para as pretensões punitiva e de ressarcimento do dano ao erário.
6. Em pesquisa ao portal do STF, verifica-se que foi certificado o trânsito em julgado da decisão tomada no RE n.º 636.886 em 5/10/2021. Portanto, se já era possível o julgamento imediato de causas sobre o tema do precedente firmado, independentemente da publicação ou do trânsito em julgado do "leading case", com a certidão mencionada acima o entendimento fixado pela Suprema Corte se consolidou em definitivo.
7. Cabe registrar que a prescrição e a decadência são matérias de ordem pública que podem ser arguidas em qualquer tempo e grau de jurisdição e, inclusive, ser reconhecidas de ofício pelo julgador, o que nos leva à convicção de que o novo entendimento veiculado pelo RE n.º 636.886 tem aplicação imediata a todos os processos em curso no TCU, independentemente da época da ocorrência dos fatos.
8. A Lei n.º 9.873/1999 apresenta um prazo geral, de cinco anos (art. 1.º, caput) , e um prazo especial, previsto no art. 1.º, § 2.º, a saber: "quando o fato objeto da ação punitiva da Administração também constituir crime, a prescrição reger-se-á pelo prazo previsto na lei penal". Com relação a essa particular hipótese, registre-se o entendimento do STJ no sentido de que a pretensão punitiva da Administração Pública em relação a infração administrativa que também configura crime em tese somente se sujeita ao prazo prescricional criminal quando instaurada a respectiva ação penal (REsp 1116477/DF, Rel. Ministro Teori Albino Zavascki, Primeira Turma, julgado em 16/08/2012, DJe 22/08/2012) . Como não há notícia nos autos sobre a instauração de ação penal que verse sobre os fatos objeto desta TCE, cumpre-nos adotar o prazo geral quinquenal para a análise da prescrição no caso concreto.
9. No que toca ao termo inicial do prazo, nossa compreensão é de que devem ser aplicados os entendimentos recentemente fixados no julgamento da Ação Direta de Inconstitucionalidade n.º 5.509, do Supremo Tribunal Federal, da relatoria do Ministro Edson Fachin, cujo acórdão transitou em julgado em 7/3/2022. Referida ação, ajuizada pelo Procurador-Geral da República, argumentou que seriam inconstitucionais artigos da Constituição do Estado do Ceará e da Lei n.º 12.160/1993, do mesmo Estado, que estabeleceram a observância, pelos Tribunais de Contas dos Municípios e do Estado do Ceará, dos institutos da prescrição e da decadência no exercício de suas competências. A ação direta foi julgada parcialmente procedente, tendo sido declarada a inconstitucionalidade do inciso II do parágrafo único do art. 35-C da Lei estadual n.º 12.160/1993, na redação que lhe foi dada pela Lei n.º 15.516/2014.
10. Conforme o Voto do Relator, foram definidos três critérios para a escolha do termo inicial para a fluência do prazo prescricional, a saber:
a) em caso de omissão na prestação de contas, o dano a ser apurado por sua ausência terá o lapso prescricional iniciado na data em que as contas deveriam ter sido entregues;
b) em caso de identificação de irregularidades em procedimento prévio à instauração da tomada de contas, a fluência do prazo prescricional ocorrerá após a competente comunicação para o órgão de controle interno ou para o Tribunal de Contas;
c) em caso em que o Tribunal, por iniciativa própria, realiza auditorias ou inspeções, bem como em caso em que a ele são diretamente levadas as informações necessárias para a instauração de tomada de contas especial, o prazo prescricional deverá ser contado a partir da data do conhecimento da irregularidade.
11. A presente tomada de contas especial se amolda à situação b) acima, de modo que pode ser adotado, como termo inicial do prazo prescricional, a data em que se findou o período de fiscalização pela Controladoria-Geral da União (CGU) no Município de Iguaí/BA, consubstanciado no Relatório de Demandas Externas 00205.0002571/2011-26, qual seja, 31/12/2012 (peça 1, p. 109-123) .
12. Prevê a Lei n.º 9.873/1999 que a prescrição se interrompe "pela notificação ou citação do indiciado ou acusado, inclusive por meio de edital" (art. 2.º, inciso I) . Aqui cumpre destacar que, nesse regime legal, a interrupção se dá pela notificação ou citação propriamente dita, e não pelo despacho que a ordena. A prescrição também se interrompe "por qualquer ato inequívoco, que importe apuração do fato" (art. 2.º, inciso II) .
13. Sob esses fundamentos, a partir das informações contidas nos autos e do levantamento realizado pela Secretaria de Recursos (peça 75, p. 4-5) , é possível identificar diversos marcos interruptivos da prescrição, nos termos do art. 2.º da Lei n.º 9.873/1999:
I) Pnate/2009:
-	em 17/3/2015, Parecer 100E/2015-Diafi/Copra/Cgcap/Difin/FNDE (peça 1, p. 90-92) ;
-	em 22/4/2015, Informação 109/2015, relativa aos Pnate 2009 e 2010 (peça 1, p. 165-166) ;
-	em 6/11/2015, Parecer 671/2015-Daesp/Copra/Cgcap/Difin/FNDE/MEC (peça 1, p. 134-137) ;
- 	em 20/11/2015, Ofício 771/2015, que apresenta os resultados conclusivos das análises das prestações de contas do Pnate/2009 e do Pnate/2010 (peça 1, p. 124) ;
-	em 2/1/2016, edital de notificação do Sr. Ronaldo Moitinho de Oliveira, concernente aos Pnate 2009 e 2010 (peça 1, p. 130) ;
II) Pnate/2010:
-	em 26/3/2015, Parecer 101E/2015-Diafi/Copra/Cgcap/Difin/FNDE (peça 1, p. 159-161) ;
-	em 22/4/2015, Informação 109/2015, relativa aos Pnate 2009 e 2010 (peça 1, p. 165-166) ;
-	em 6/11/2015, Parecer 672/2015-Daesp/Copra/Cgcap/Difin/FNDE/MEC (peça 2, p. 35-38) ;
-	em 20/11/2015, Ofício 771/2015, que apresenta os resultados conclusivos das análises das prestações de contas do Pnate/2009 e do Pnate/2010 (peça 1, p. 124) ;
-	em 2/1/2016, edital de notificação do Sr. Ronaldo Moitinho de Oliveira, concernente aos Pnate 2009 e 2010 (peça 1, p. 130) ;
III) Pnate/2011:
-	em 3/2/2016, Informação 69/2016 (peça 2, p. 83) ;
-	em 20/7/2016, Parecer de Execução Física 756/2016/COATE/CGAME/DIRAE (peça 2, p. 90) ;
IV) Pnate 2009, 2010 e 2011:
-	em 17/2/2014, Ofício 4000/2014/DSEDU II/DS/SFC/CGU-PR. Embora tal ofício não conste dos   autos,   seu   conteúdo   e   data   de   emissão   são   referenciados   no   Memo   nº   289/2014-COFIC/AUDIT/FNDE/MEC e no Ofício nº 150/2016-DAESP/COPRA/CGCAO/DIFIN/FNDE/MEC, constantes da peça 2, p. 63 e 84. Segundo tais documentos, o Ofício 4000/2014/DSEDU II/DS/SFC/CGU-PR diz respeito às irregularidades tratadas nos subitens 2.1.1.8 e 2.1.1.9 do Relatório de Demandas Externas n° 00205.000257/2011-26, elaborado pela Controladoria-Geral da União - CGU, ou seja, irregularidades relacionadas, inclusive, à aplicação de recursos do Pnate/2009, do Pnate/2010 e do Pnate/2011;
-	em 2/5/2017, Relatório de TCE 212/2017 (peça 2, 110-122) ; 
-	entre 10/11 e 28/11/2017, Relatório de Auditoria 10.88/2017 e os respectivos Certificado de Auditoria, Parecer do Dirigente do Órgão de Controle Interno e Pronunciamento Ministerial (peça 2, p. 132-142) ; 
-	em 26/12/2017, autuação da TCE no TCU;
-	em 16/7/2019, data de recebimento dos ofícios citatórios (peças 27 a 29) ;
-	em 26/1/2020, proposta de mérito (peça 38) .
14. Pelo retrospecto acima, verifica-se que não restou caracterizado no caso concreto o decurso do prazo prescricional previsto no art. 1.º, caput, da Lei n.º 9.873/1999.
15. Não obstante, além da prescrição pelo prazo geral de cinco anos, a Lei n.º 9.873/1999 prevê um prazo de três anos para a prescrição intercorrente (art. 1.º, § 1.º) , como forma de evitar que a inércia e morosidade do Poder Público se estendam indefinidamente, constituindo importante instrumento de segurança e estabilidade das relações jurídicas. Diante dos marcos interruptivos listados, verifica-se que não ocorreu a prescrição intercorrente."
4.	No mérito, o MPTCU, em consonância com a Secretaria de Recursos, considera que as alegações recursais são insuficientes para produzir a reforma da decisão condenatória, de forma que propugna pelo conhecimento e não provimento do recurso de reconsideração.
	É o relatório.

Fabiane Azevedo de Souza (25.101/OAB-BA), representando Ronaldo Moitinho dos Santos

Procuradora-Geral Cristina Machado da Costa e Silva

RECURSO DE RECONSIDERAÇÃO. TOMADA DE CONTAS ESPECIAL. FNDE. TRANSFERÊNCIA DE RECURSOS PARA O PNATE 2009, 2010 e 2011. IMPUGNAÇÃO PARCIAL DAS DESPESAS. CONTAS IRREGULARES. DÉBITO E MULTA. CONHECIMENTO DO RECURSO. ALEGAÇÕES INSUFICIENTES PARA REFORMA DO ACÓRDÃO IMPUGNADO. NEGATIVA DE PROVIMENTO.

TOMADA DE CONTAS ESPECIAL (TCE)

Secretaria de Recursos (Serur)

Trata-se de recurso de reconsideração interposto por Ronaldo Moitinho dos Santos contra o Acórdão 18911/2021-TCU-Primeira Câmara, por meio do qual teve suas contas julgadas irregulares, com condenação ao pagamento do débito apurado e aplicação de multa, ante impugnação parcial da aplicação dos recursos repassados para execução do Programa Nacional de Apoio ao Transporte do Escolar - Pnate, exercícios 2009, 2010 e 2011.
A tomada de contas especial foi instaurada pelo FNDE, em decorrência de irregularidades identificadas pela CGU. Tendo o processo sido encaminhado ao TCU para julgamento, o recorrente, que era prefeito municipal, foi citado, juntamente com a empresa contratada para prestação do serviço de transporte escolar, pelo prejuízo decorrente do aumento injustificado do contrato. As alegações de defesa foram rejeitadas e as contas julgadas irregulares, além da imputação do débito solidário de R$ 151.524,95, em valores históricos, e multas individuais.
O pedido de reconsideração veicula, em síntese, os seguintes argumentos:
a) suas contas deveriam ser consideradas iliquidáveis, tendo em vista informação do FNDE de que não possuía os documentos relativos à licitação e à contratação;
b) teria sido condenado apenas com base em relatório elaborado pela CGU, que cita documentos que não foram juntados aos autos, o que violaria o princípio do devido processo legal e prejudicaria o exercício da ampla defesa;
c) jurisprudência do Poder Judiciário considera que a condenação com base em inquérito seria nula de pleno direito;
d) ) sua condenação teria ocorrido com base em prova emprestada, que, para ser válida, deveria observar o contraditório e a ampla defesa;
e) não teria anexado cópia integral do processo licitatório porque a documentação teria sido extraviada na gestão municipal seguinte, conforme boletim de ocorrência e representação junto ao Ministério Público do Estado da Bahia juntados aos autos;
f) como a ausência dos documentos na TCE, em especial os referentes ao processo licitatório e aos processos de pagamento, não teria decorrido da vontade do gestor, restaria evidenciada a iliquidez das contas;
g) a ausência de notificação da sessão de julgamento teria violado o devido processo legal e impossibilitado a realização de sustentação oral.
Instruindo o feito, a Serur afastou cada um dos argumentos recursais, propondo a negativa de provimento. O MPTCU, após ampliar a análise relativa à prescrição, anuiu ao encaminhamento da unidade técnica.
Manifesto minha concordância com os pareceres precedentes, incorporando-os às minhas razões de decidir, no que não contrariar os apontamentos a seguir.
O ponto central do recurso recai sobre a ausência, nestes autos, de cópia dos documentos de licitação e contratação, especialmente o termo aditivo que majorou injustificadamente o contrato, no limite máximo legal de 25%.
Contudo, conforme apontado pela unidade instrutora e pelo MP, é firme a jurisprudência desta Corte de Contas de que recai sobre o gestor o ônus de comprovar a regular aplicação dos recursos públicos federais a ele confiados. Eventuais dificuldades de obtenção de documentos capazes de demonstrar a regularidade da utilização dos recursos não devem ser resolvidas perante o TCU, mas objeto de ação judicial.
O relatório elaborado pela CGU constitui prova suficiente para embasar a condenação, eis que seu conteúdo goza de fé pública e de presunção de autenticidade e veracidade. Não há que falar em ofensa ao contraditório e à ampla defesa neste particular, tendo em vista que o recorrente foi regularmente citado por este Tribunal.
Não havendo caso fortuito ou de força maior, comprovadamente alheio à vontade do ex-prefeito, que impeça o julgamento de mérito, descabe invocar a previsão legal para se considerar as contas iliquidáveis.
Quanto à alegação de que a ausência de notificação da sessão de julgamento teria importado em nulidade da decisão, relembro que é desnecessária a intimação pessoal acerca da data da sessão em que o processo será julgado, sendo suficiente a publicação da pauta de julgamentos no Portal do TCU e no Caderno de Deliberações do BTCU (Diário Eletrônico) , conforme assentado em jurisprudência desta Corte e reconhecido pelo Supremo Tribunal Federal.
Por fim, em relação à prescrição, é de amplo conhecimento que o relatório do Grupo de Trabalho encarregado de propor um projeto de normativo que discipline, de forma completa e detalhada, o tema da prescrição das pretensões ressarcitória e punitiva no âmbito no TCU, foi encaminhado à Presidência do Tribunal, já tendo sido designado relator. Enquanto o resultado desse trabalho não houver sido apreciado pelo Plenário desta Corte, devem ser aplicados aos processos que estiverem prontos para julgamento os entendimentos atualmente vigentes: prescrição decenal do Código Civil para a pretensão punitiva (Acórdão 1441/2016-TCU-Plenário) e imprescritibilidade das ações de ressarcimento (Súmula TCU 282) .
Nada obstante, conforme detalhadamente examinado pelo MPTCU, ainda que se considerasse a aplicação do regime quinquenal estatuído pela Lei 9.873/1999, não teria ocorrido a prescrição em relação aos fatos sob exame, em virtude dos diversos marcos interruptivos incidentes no presente processo.
Vê-se, assim, que não foram apresentados elementos suficientes para reforma do acórdão recorrido, cujos fundamentos permanecem hígidos, razão pela qual VOTO pela adoção da minuta de acórdão que submeto a este Colegiado.
TCU, Sala das Sessões, em 20 de setembro de 2022.
JORGE OLIVEIRA 
Relator